臺灣高等法院民事判決
109年度上字第528號
上  訴  人  彭春吉  
被 上訴 人  蘇詩媛  


訴訟代理人  王奕淵律師
上列當事人間請求清償借款等事件，上訴人對於中華民國109年2
月27日臺灣新竹地方法院108年度訴字第653號第一審判決提起一
部上訴，本院於109年6月10日言詞辯論終結，判決如下：
    主      文
原判決關於駁回上訴人後開第二項之訴部分，暨命上訴人負擔訴
訟費用之裁判均廢棄。
被上訴人應再給付上訴人新臺幣貳拾貳萬元，及自民國一○八年
五月二十五日起至清償日止，按年息百分之五計算之利息。
其餘上訴駁回。
第一審訴訟費用關於命上訴人負擔部分，及第二審訴訟費用由被
上訴人負擔百分之十四，餘由上訴人負擔。
    事實及理由
上訴人起訴主張：被上訴人蘇詩媛前向伊持續借款多次，於民
  國107年10月9日與伊會算簽立協議書（下稱系爭協議書），兩
  造確認其積欠伊借款金額合計為新臺幣（下同）273萬元，約
  定清償日期為107年12月20日，其餘原審共同被告黃宏濱、黃
  念平、楊勝美為連帶保證人。被上訴人屆期未如期清償，迭經
  催討未獲置理。爰依系爭協議書及借貸之法律關係，求為命被
  上訴人如數給付，及自支付命令送達翌日起加計法定遲延利息
  之判決。
  被上訴人則以：伊雖稱向上訴人借款140萬元，然係分三次借
  款，依序為50萬元、40萬元、50萬元，每次均扣除10％手續費
  、第一次另扣5％利息，另二次扣除10％利息，實際取得之金額
  依序為425,000元、32萬元、40萬元，伊否認積欠其273萬元之
  事實，並更正之前之陳述。上訴人應就已交付借款之要物性負
  舉證責任，其主張之金額非微，竟無法提出相關證據，顯與常
  理有悖。系爭協議書為伊與訴外人蘇妍熹所簽署。上訴人無端
  調整還款利息致伊無法清償積欠款項，伊及蘇妍熹多次欲與上
  訴人協商，其要求需簽署連帶保證方願協商，並恐嚇伊知伊及
  母楊勝美之住所，結夥至楊勝美之住處，令伊心生恐懼；且楊
  勝美高齡患有心臟病，不堪上訴人再次拜訪，伊為免母親遭受
  不利益，僅得簽署系爭協議書，伊簽署系爭協議書顯然係受脅
  迫而為之，伊依法撤銷該意思表示，併以訴狀繕本之送達為意
  思表示云云，資為抗辯。
原審命上訴人給付1,145,000元，及自108年5月25日起加計法定
  遲延利息，駁回上訴人其餘之請求（包括對被上訴人超過上開
  本息之請求、對原審其餘共同被告黃宏濱、黃念平、楊勝美之
  請求）。上訴人提起上訴，聲明：
　㈠原判決關於駁回上訴人後開第二項之訴部分廢棄。
  ㈡被上訴人應再給付上訴人1,585,000元，及自支付命令送達翌
    日起至清償日止，按年息5％計算之利息。
　被上訴人答辯聲明：上訴駁回。
　（上訴人就原審駁回其對黃宏濱、黃念平、楊勝美請求部分；
  被上訴人就原審判命本息敗訴部分，均未聲明不服而告確定）
  。　
上訴人主張前揭事實，提出系爭協議書為證（原審司促字卷第9
  頁），上訴人依協議書之約定及借貸之法律關係請求被上訴人
  清償273萬元，為被上訴人所否認，並以前詞置辯。
　㈠被上訴人於原審自認：「（協議書）是我跟蘇妍熹簽名、蓋
    章」、「是我跟蘇妍熹蓋的指印」等語，於本院亦陳稱：「
    協議書上『蘇詩媛』是我簽的」云云（本院卷第40頁）， 是
    系爭協議書確為被上訴人所簽訂，無庸置疑。被上訴人雖辯
    稱上訴人結夥至楊勝美住處，令被上訴人、蘇妍熹擔心母親
    楊勝美高齡及健康因素而心生恐懼，受脅迫致簽立和解協議
    書，依民法第92條之規定，撤銷和解協議書之意思表示云云
    ，然上訴人縱親自至被上訴人之母楊勝美（原審司促字卷第
    11頁，被上訴人之母為楊勝美）家中催討債務，亦屬行使其
    債權，不能認屬脅迫行為，況系爭協議書簽訂日期為107年1
    0月9日，被上訴人於108年10月17日方以答辯狀載：「爰併
    以本訴狀繕本之送達為意思表示之送達」云云（原審卷第69
    、77頁），已逾民法第第93條前段「前條之撤銷，應於發見
    詐欺或脅迫終止後，一年內為之」之規定，被上訴人撤銷系
    爭協議書之意思表示，不生撤銷之效力，其上開辯解自無可
    取。
　㈡被上訴人另辯稱其向上訴人借款之金額僅140萬元，且扣除手
    續費、利息，僅實受領1,145,000元而已，非系爭協議書上
    所載之273萬元，上訴人應就超過1,145,000元部分交付借款
    之事實負舉證之責云云。惟系爭協議書載：「緣甲方積欠乙
    方借款等金額，雙方茲就清償債務事宜，達成協議，約定條
    款如下：一、甲方確認至簽立本協議書之日，尚積欠乙方借
    款等金額，合計新台幣貳佰柒拾參萬元整。雙方同意於107
    年12月20日一次付清」等語。核系爭協議書之性質為和解，
    而和解之本質，究為創設，抑為認定，應依和解契約之內容
    定之。當事人以他種之法律關係或以單純無因性之債務約束
    等，替代原有之法律關係時，屬於創設；否則，以原來而明
    確之法律關係為基礎而成立和解時，則屬認定。系爭協議書
    既載：「緣甲方積欠乙方借款等金額，雙方茲就清償債務事
    宜，達成協議，約定條款如下：一、甲方確認至簽立本協議
    書之日，尚積欠乙方借款等金額，合計新台幣貳佰柒拾參萬
    元」，係以原來明確之法律關係為基礎而成立之和解，應認
    僅有認定之效力，上訴人固非不得依原來消費借貸之法律關
    係請求被上訴人為給付，但法院不得為與和解結果相反之認
    定；換言之，兩造間之債權及債務關係，仍依原來之法律關
    係定之，僅應受和解契約即系爭協議書之拘束而已。顯然被
    上訴人辯稱其僅借款140萬元，實際取得1,145,000元云云，
    已與和解結果即系爭協議書之記載為相反之辯解，自無可取
    。
　㈢系爭協議書固載：「貳佰柒拾參萬元整」，然甲方載：「蘇
    妍熹、蘇詩媛」（按甲方欄另載楊雲竣、黃宏濱、楊勝美、
    蘇建功、黃念平五人，應為連帶保證人）。被上訴人於原審
　　即稱「（協議書）是我跟蘇妍熹簽名、蓋章」、「是我跟蘇
    妍熹蓋的指印」等語，即蘇妍熹亦稱：「我跟蘇詩媛蓋的（
    指印）」云云（原審卷第50頁）。上訴人且稱：「（有無告
    蘇妍熹？）因為她戶籍不在新竹」云云（原審卷第50-51頁
    ），佐以被上訴人明確陳述：「〔是誰向原告（上訴人）借
    款？〕我跟蘇妍熹」等語（原審卷第51頁），上訴人於被上
    訴人陳述與蘇妍熹向上訴人借款後非但未為反對意思，且自
    認：「（你總共借結蘇詩媛跟蘇妍熹多少錢？）273萬元」
    等語（原審卷第52頁）。以上，顯然向上訴人借款273萬元
    者為被上訴人及蘇妍熹二人，上訴人僅因認蘇妍熹戶籍不在
    新竹而未將之列為共同被告。
　㈣按「數人負同一債務或有同一債權，而其給付可分者，除法
    律另有規定或契約另有訂定外，應各平均分擔或分受之」，
    民法第271條定有明文。被上訴人與蘇妍熹向上訴人借款273
    萬元，核屬被上訴人與蘇妍熹二人負同一債務，其給付係屬
    可分，依上開規定，應各平均分擔之，從而，被上訴人所負
    債務僅為1/2即1,365,000元（2,730,000÷2＝1,365,000）。
    上訴人依消費借貸之法律關係請求被上訴人清償借款，於
　　1,365,000元範圍內，於法有據，應予准許，其逾此範圍之
    請求，於法無據，不應准許。至上訴人敗訴部分依系爭協議
    書約定之請求，同屬無據，不應准許。
綜上所述，上訴人請求被上訴人給付上訴人1,365,000元，及自
  支付命令送達翌日即108年5月25日（被上訴人於108年5月24日
  收受支付命令，原審司促字卷第45頁）起至清償日止，按年息
  5％計算之利息，於法有據，應予准許，其逾此範圍之請求，於
  法無據，應予駁回。上開被上訴人應給付本息部分，扣除原審
  判命給付之1,145,000元本息，被上訴人應再給付上訴人22萬
  元本息（1,365,000-1,145,000＝220,000）。上開應再給付部
  分，原審為上訴人敗訴之判決，尚有未洽，上訴意旨指摘此部
  分原判決不當，求予廢棄改判，為有理由，應由本院予以廢棄
  ，改判如主文第二項所示。原審駁回上訴人超過1,365,000元
  本息之請求而為上訴人敗訴之判決，理由雖有不同，結論則無
  二致，此部分原判決仍應予以維持，上訴意旨指摘此部分原判
  決不當，求予廢棄，為無理由，其此部分上訴仍應予以駁回。
本件因事證已臻明確，兩造其餘攻擊、防禦方法及所為之立證
  ，經審酌後認與判決之結果不生若何影響，無庸再逐一予以論
  列，合併敘明。
據上論結，本件上訴為一部有理由，一部無理由，依民事訴訟法
第450條、第449條第2項、第79條判決如主文。
中　　華　　民　　國　　109 　年　　6 　　月　　24　　日
                  民事第二十二庭
                        審判長法  官  張靜女
                              法  官  丁蓓蓓
                              法  官  湯美玉
正本係照原本作成。
不得上訴。
中　　華　　民　　國　　109 　年　　6 　　月　　24　　日
　　　　　　　　　　　　　    書記官  陳美宜